---
title: "Basic Example"
author: "Khalil Arab"
date: "2025-11-20"
output: 
  github_document: default
  html_document: default
knit: (function(inputFile, encoding) {
  rmarkdown::render(inputFile, encoding = encoding, output_format = "all") })
editor_options: 
  markdown: 
    wrap: 72
---

# Planteamiento del Problema
La industria de la telefonía celular desea comparar el **costo mensual promedio**
de cuatro compañías (A, B, C y D).  
Se observan tres **niveles de uso** (Bajo, Medio y Alto), que funcionan como
**bloques** en un diseño de bloques completamente aleatorizado (DBCA).

Objetivo:  
Construir la **tabla de análisis de varianza (ANOVA sin interacciones)** y
determinar, con un nivel de confianza del 95 %, si existen diferencias
significativas entre las compañías.

---
# Librerias
```{r librerias}
library(dplyr)
library(ggplot2)
```

```{r}
datos <- data.frame(
  Uso = factor(rep(c("Bajo","Medio","Alto"), each = 4),
               levels = c("Bajo","Medio","Alto")),
  Compania = factor(rep(c("A","B","C","D"), times = 3)),
  Costo = c(
    27,24,31,23,
    68,76,65,67,
    308,326,312,300
  )
)
head(datos)
```

```{r}
resumen_compania <- datos %>%
  group_by(Compania) %>%
  summarise(
    Promedio = mean(Costo),
    Desviacion_estandar = sd(Costo),
    n = n()
  )
resumen_compania
```

```{r}
resumen_uso <- datos %>%
  group_by(Uso) %>%
  summarise(
    Promedio = mean(Costo),
    Desviacion_estandar = sd(Costo),
    n = n()
  )
resumen_uso
```

```{r}
boxplot(Costo ~ Compania, data = datos,
        main = "Costos por compañía",
        xlab = "Compañía", ylab = "Costo mensual")
```

```{r}
boxplot(Costo ~ Uso, data = datos,
        main = "Costos por nivel de uso",
        xlab = "Nivel de uso", ylab = "Costo mensual")
```

```{r}
modelo_anova <- aov(Costo ~ Compania + Uso, data = datos)
summary(modelo_anova)
```

```{r}
anova(modelo_anova)
```

# Conclusión final (α = 0.05)

- El **nivel de uso** (bloques) tiene **p < 0.05**, por lo que SÍ afecta significativamente el costo mensual.
- El factor **compañía** tiene **p > 0.05**, por lo que NO existen diferencias significativas entre compañías.